臺灣臺北地方法院民事判決　　　　　　　　　　　　九十三年度簡上字第二二七號
　　上　訴　人　乙○○
　　訴訟代理人　楊景超律師
　　被上訴人　　甲○○
右當事人間請求給付租金事件，上訴人對於中華民國九十三年二月六日本院台北簡易
庭九十二年度北簡字第二０三九九號第一審判決提起上訴，本院於中華民國九十三年
八月十七日言詞辯論終結，判決如下：
    主  文
上訴駁回。
第二審訴訟費用由上訴人負擔。
    事  實
甲、上訴人方面：
  一聲明：
    (一)原判決廢棄。
    (二)被上訴人應給付上訴人新台幣（下同）二十四萬元及自起訴狀繕本送達翌日起
      至清償日止，按年息百分之五計算之利息。
  二陳述：除與原判決記載相同者，茲予引用外，補稱：
    (一)被上訴人於民國九十二年四月二十八日以申請公司設立未通過之不實理由詐騙
      上訴人，使上訴人陷於錯誤而同意解除系爭租賃契約：
      1.被上訴人辯稱於九十二年三月二十六日兩造簽訂租約後當晚裝潢公司進行測
        量時，發現上訴人宣稱系爭房屋有四十餘坪，但事實上測量結果僅三十餘坪
        ，不敷被上訴人使用，故次日即九十二年三月二十七日兩造合意解除租約云
        云。惟依證人丙○○所證，被上訴人簽約前與證人丙○○曾去看過系爭房屋
        ，翌日即要求提出房屋所有權狀影本、稅單等相關資料，供其申請預審及公
        司設立登記手續之用，上訴人亦配合提供，則被上訴人於訂約前對於系爭房
        屋面積大小應知之甚稔，且所有權狀影本明確記載系爭房屋面積包含平台部
        分總共約三十坪，上訴人根本無須誇大房屋面積。再者，一般人承租房屋前
        ，面積乃是決定承租之重要因素，被上訴人既於簽約前看過系爭房屋，且有
        房屋所有權狀影本，應知房屋面積大小，否則豈會進行申請公司設立登記並
        與上訴人訂定租賃契約？被上訴人竟稱其不清楚系爭房屋面積大小，並杜撰
        兩造合意解除契約之緣由，明顯不實。
      2.兩造於九十二年三月下旬簽訂系爭租賃契約前，曾約定若系爭房屋無法設立
        公司登記，可以不租，倘核准設立公司即給付租金，並非如被上訴人所稱約
        定申請補習班設立登記，如無法准許設立可以不租。且被上訴人與其會計師
        商議申請設立公司，而公司設立後營業項目作何用途，上訴人豈會知情？再
        者，被上訴人申請公司後欲經營幼教補習班，被上訴人也承認系爭房屋經台
        北市政府工務局審查通過允許使用設置扥兒機構。嗣被上訴人於同年四月下
        旬向上訴人佯稱申請公司設立未准許，並據此與上訴人解除系爭租賃契約，
        被上訴人當場將租賃契約書撕毀，惟因被上訴人自九十二年三月十八日向上
        訴人索取系爭房屋所有權狀影本、稅單等相關資料申請公司預審至解約當日
        止已有一個多月期間，上訴人才會要求被上訴人就上訴人等待期間喪失訂約
        機會之損失，予以彌補，雙方為此發生爭吵，證人丙○○才進去展示間聽到
        被上訴人說申請未通過，看到被上訴人丟下五百元在桌上並將租賃契約書撕
        毀，足見當時被上訴人以申請公司設立未通過之不實理由詐騙上訴人而同意
        解除系爭租賃契約。其後上訴人於九十二年八月初收到台北市稅捐稽徵處大
        安分處函，始發現被上訴人當初以系爭房屋申請公司設立未准許之不實理由
        ，詐騙上訴人同意與其合意解除契約，遂找被上訴人理論，被上訴人自知理
        虧，補貼系爭房屋稅捐差額損失，租金部分則拒不給付，並於九十二年八月
        十四日親擬簽收單，其中第五行記載四月份已支付五百元，即是指四月二十
        八日解約當日被上訴人給付之五百元。
      3.被上訴人於九十二年三月二十六日簽約後於當日即送件辦理公司設立登記手
        續，同年四月三日核准設立登記，同年月八日申辦營利事業登記證。倘被上
        訴人於簽約翌日即解除契約，上訴人當不准許被上訴人於系爭房屋申請設立
        公司登記，且立刻會取回房屋鑰匙。被上訴人稱會計師建議其先申請公司，
        再以公司申請設立補習班，則被上訴人豈有可能於簽約當日送件辦理公司設
        立登記手續之翌日即解除契約？倘若被上訴人果於簽約翌日解約，上訴人當
        即阻止被上訴人於系爭房屋申請設立公司登記，又豈會同意被上訴人於系爭
        房屋繼續申請設立公司並直至五月二十六日始將上開公司遷移？
    (二)上訴人於原審以起訴狀表明受被上訴人詐騙而同意解除契約，係不合法，請求
      被上訴人應給付租金，並於九十二年十月十七日準備書狀第四點主張：「兩造
      之間有租約存在，被告當初言明，如能核准設立公司即承租付租金，如今被告
      已核准設立公司，沒有理由不承租」為理由，應認已生撤銷受詐欺合意解除系
      爭租賃契約之意思表示。
    (三)被上訴人應給付上訴人五個月房屋租金：
    　1.合意解除系爭租賃契約之意思表示既經上訴人撤銷，則系爭租賃契約仍為有
　      效，被上訴人雖辯稱其未使用收益系爭房屋等語，惟依民法第四百四十一條
        規定，其因自己之事由，致不能為租賃物全部或一部之使用收益者，不得免
        其支付租金之義務。
      2.爰請求被上訴人應給付自九十二年三月二十六日簽約日至同年八月三十一日
        變更房屋使用情形為止，每月租金四萬八千元，合計二十四萬元。
  三證據：除援用原審之立證方法外，補提房屋租賃契約書為證，並聲請訊問證人丙
    ○○。
乙、被上訴人方面：
  一聲明：如主文第一項所示。
  二陳述：除與原判決記載相同者，茲予引用外，補稱：
    (一)被上訴人和上訴人於九十二年三月二十六日簽訂租約，被上訴人於翌日上午八
      時左右到達復興南路上訴人之公司，當時因時間尚早，並未見到其他員工及證
      人丙○○在場，上訴人直接帶被上訴人至公司樣品間商談解約事宜。被上訴人
      告知上訴人有關房屋坪數不實乙事，上訴人表示不租就不租，並因氣憤將兩造
      手上租約拿走撕毀，另要求被上訴人賠償其損失，因為被上訴人當時並未攜帶
      現金，皮包內僅有五百元，上訴人竟要求被上訴人以這五百元作為賠償，否則
      不能離開公司，證人丙○○並不在現場，所證與事實不符。
    (二)九十二年三月二十七日被上訴人離開上訴人之公司後直接返家，當日上午約十
      一時即接到上訴人之妻來電要求立即歸還鑰匙，並約定於當日下午一點在光復
      南路四二０巷十號一樓門前交還，被上訴人依約準時交還給證人丙○○收訖無
      誤。上訴人於原審陳稱被上訴人未歸還鑰匙，證人丙○○又證稱解約後一個月
      後始歸還，前後並不一致，且上訴人急欲再將系爭房屋出租，不可能於解約後
      還將鑰匙留在被上訴人處，顯不合常理。
    (三)被上訴人因委託會計師申辦補習班立案，於九十二年五月二十六日遷址至台北
      市○○路○段現址，且被上訴人亦依上訴人之要求補貼其房屋稅捐差額損失一
      千九百七十三元，並經上訴人收訖無誤。系爭房屋營業登記業已註銷無誤，被
      上訴人事實上從未占用系爭房屋一日，上訴人請求被上訴人給付五個月租金，
      毫無根據。
    (四)綜上，兩造既無租賃關係，被上訴人亦無使用收益系爭房屋之事實，上訴人遭
    　受之稅捐差額損失，被上訴人亦已補償完畢，上訴人另訴請被上訴人給付租金
      ，並無理由。
  三證據：除援用原審之立證方法外，補提委託書、建智聯合會計師事務所應收帳款
    明細表、台北市政府規費收據、台北市政府地政規費及其他收入收據、台北市政
    府員工消費合作社收據、永發刻印鎖匙中心收據、經濟部自行收納款項統一收據
    、台北市商業管理處規費收納款項收據、台北市商業管理處登記規費收據、台北
    市政府函、台北市政府營利事業登記證、台北市政府教育局函、台北市短期補習
    班立案證書、房屋稅繳款書、簽收單為證。
    理   由
一本件上訴人起訴主張：被上訴人於九十二年三月間為設立睿智有限公司，曾與伊訂
  立房屋租賃契約，向伊承租門牌號碼台北市○○○路四二０巷一０號一樓之房屋（
  下稱系爭房屋），嗣被上訴人於同年四月間向伊佯稱申請公司設立未准許，致伊受
  騙而與與被上訴人合意解除系爭租賃契約。未料被上訴人於同年四月二日擅自於系
  爭房屋設有睿智有限公司營業登記，故房屋稅捐由原先住家用變更為營業用，嗣後
  伊始知被上訴人利用上訴人之房屋來申請設立公司，待核准執照下來之後，再變更
  遷移至台北市○○路○段七二號二樓繼續營業，顯然有詐騙行為。經伊與被上訴人
  理論結果，被上訴人僅表示願意承擔因被上訴人設立公司造成伊房屋稅捐提高部分
  之差額一千餘元，自九十二年四月份設立公司開始至同年八月份遷出撤銷為止共計
  五個月之租金則拒不給付，因伊同意解除系爭租賃契約係受被上訴人詐欺所致，伊
  已撤銷該意思表示，故系爭租賃契約應尚存在，被上訴人應給付自九十二年四月份
  起至同年八月份系爭房屋稅籍地遷出為止，每月租金四萬八千元，合計二十四萬元
  等情。爰依系爭租賃契約求為命被上訴人應給付伊二十四萬元及自起訴狀繕本送達
  翌日起加計法定遲延利息之判決。
二被上訴人則以：伊並無任何詐欺行為，兩造雖曾於九十二年三月間簽訂系爭租賃契
  約，但因系爭房屋之坪數僅三十餘坪，不敷被上訴人使用，故已於九十二年三月二
  十七日合意解除租約，兩造間既已無租賃關係，上訴人自無權請求給付租金。被上
  訴人於解除系爭租賃契約尋獲台北市○○路○段七二號二樓房屋後，即申請將於九
  十二年四月間核准設立在系爭房屋之睿智有限公司地址辦理遷址，並於九十二年五
  月二十六日經核准辦理遷址及變更章程登記在案，至於台北市稅捐稽徵處大安分處
  為何遲至同年七月二十五日始發函通知系爭房屋之使用情形變更，非伊之過失，且
  系爭房屋因設立睿智有限公司改以營業課稅，其房屋稅差額業經兩造結算，伊並依
  上訴人要求補償一千九百七十三元，業經上訴人收訖無訛，事後上訴人又再請求九
  十二年四月至八月之租金，依法無據等語，資為抗辯。
三查被上訴人於九十二年三月間為設立睿智有限公司，曾與上訴人訂立房屋租賃契約
  ，向上訴人承租系爭房屋，嗣於同年三、四月間兩造合意解除系爭租賃契約。睿智
  有限公司於九十二年四月三日設立登記，公司登記地址在上開房屋，嗣於同年五月
  二十六日遷址至台北市○○路○段七二號二樓，被上訴人曾補貼上訴人房屋稅差額
  一千九百七十三元等事實，為兩造所不爭執，並經上訴人提出台北市政府營利事業
  登記證、台北市稅捐稽徵處大安分處函、簽收單、台北市政府函（見原審卷第六至
  十頁）及被上訴人提出台北市政府教育局函、房屋稅繳款書（見本院卷第三二、三
  五、三六頁）為證，足信為真實。
四按被詐欺而為意思表示者，依民法第九十二條第一項之規定，表意人固得撤銷其意
  思表示，惟主張被詐欺而為表示之當事人，應就此項事實負舉證之責任。又按民事
  訴訟如係由原告主張權利者，應先由原告負舉證之責，若原告先不能舉證，以證實
  自己主張之事實為真實，則被告就其抗辯事實即令不能舉證，或其所舉證據尚有疵
  累，亦應駁回原告之請求。最高法院著有四十四年台上字第七五號、十七年上字第
  九一七號判例可資參照。本件上訴人主張係受被上訴人詐欺而為合意解除系爭房屋
  租賃契約之意思表示，已為被上訴人所否認，依前揭說明，自應由上訴人就該有利
  己之事實先負舉證之責，是倘上訴人就其主張遭被上訴人詐欺而合意解除系爭租賃
  契約之事實並未舉證以實其說，縱然被上訴人所辯與事實不符，亦不因此即得遽認
  上訴人之主張為可取。經查，上訴人聲請訊問之證人即其女丙○○雖證稱：簽完約
  後過了至少一個月，被上訴人來電表示說要講房子的事，後來伊父和被上訴人都到
  公司來，他們到公司樣品展示間商談，伊之位置就在展示間門口不遠處，因聽聞發
  生爭吵，伊進去看到被上訴人拿出五百元丟在桌上，又把合約書撕掉，說她就是聲
  請不通過，然後就氣沖沖地走掉等語（見本院卷第七四頁），惟其證言縱然屬實，
  僅足證明兩造因系爭租賃契約發生爭吵，被上訴人並表示就是聲請不過，惟不能認
  定被上訴人曾向上訴人詐稱申請公司設立未准許，使上訴人陷於錯誤而合意解除系
  爭租賃契約。此外，上訴人並未提出其他具體證據足資證明曾受欺騙之事實為真，
  是即使被上訴人之抗辯與證人丙○○所證有所不符，或被上訴人就其抗辯不能舉證
  證明，上訴人之請求亦難認有據。再參酌兩造間對於被上訴人將睿智有限公司設址
  於上訴人系爭房屋一事，已由被上訴人補貼上訴人自九十二年四月起至同年八月三
  十一日止房屋稅之差額一千六百九十二元，並經上訴人收訖無訛，此有上訴人提出
  之簽收單在卷可稽（見原審卷第九頁），益證兩造確已合意解除系爭租賃契約並達
  成賠償之合意。準此，上訴人主張與被上訴人合意解除契約並不合法，系爭租賃契
  約仍然存在，要無足採。
五綜上所述，本件兩造既已合意解除系爭租賃契約，則上訴人依系爭租賃契約請求被
  上訴人給付自九十二年四月至八月止，每月按四萬八千元計算之租金共計二十四萬
  元，為無理由，不應准許，其假執行之聲請亦失所附麗，應併予駁回。原審駁回上
  訴人之訴及假執行之聲請，並無不合。上訴意旨指摘原判決不當，求予廢棄改判，
  為無理由，應予駁回。
據上論結，本件上訴為無理由，依民事訴訟法第四百三十六條之一第三項、第四百四
十九條第一項、第七十八條，判決如主文。
中　　　華　　　民　　　國　　九十三　　年　　　八　　　月　　三十一　　日
　　　                                  民事第四庭審判長法      官  盧彥如
　　　                                                  法      官　周玫芳
　　　                                                  法      官　劉又菁
右為正本係照原本作成
本判決不得上訴
中　　　華　　　民　　　國　　九十三　　年　　　九　　　月　　三    　　日
      　　　　                                          法院書記官　楊勝欽
